【裁判字號】    99,簡上,401
【裁判日期】    991029
【裁判案由】    損害賠償
【裁判全文】
臺灣臺北地方法院民事判決             99年度簡上字第401號
上  訴  人  甲○○
被上訴人    開南大學
法定代理人  乙○○
訴訟代理人  吳柏興律師
複代理人    沈昌錡律師
上列當事人間請求損害賠償事件，上訴人對於中華民國99年5月7
日本院臺北簡易庭99年度北簡字第909號第一審判決提起上訴，
本院於99年10月15日言詞辯論終結，判決如下：
    主  文
上訴駁回。
第二審訴訟費用由上訴人負擔。
    事  實及理  由
壹、程序方面
    本件上訴人甲○○經合法通知，未於言詞辯論期日到場，核
    無民事訴訟法第386條所列各款情形，爰依被上訴人之聲請
    ，由其一造辯論而為判決。
貳、實體方面
一、被上訴人主張：
（一）上訴人於民國97年8月1日起經被上訴人聘僱為該校法律學
      系專任助理教授，聘期至99年7月31日止，上訴人應聘書
      明載願意遵守聘約之規定，而依上訴人教師聘約（下稱系
      爭聘約）第9條之規定：「教師在聘任期間因故請辭，應
      於學期結束前二個月前提出辭職書，經校長同意後於學期
      終了始可卸除職務。...教師在聘任期間未經同意即行離
      職者，應賠償學校3個月薪資總額」，惟上訴人竟於98 年
      9月1日始向被上訴人提出辭呈，表示自98學年度（即98
      年8月1日上學期）起即不願意繼續受聘，違反上開辭職需
      規定於學期終了之（即98年7月31日前）2個月前提前預告
      辭職之規定，造成被上訴人需於上開98年度下學期開始後
      短時間另覓適當教授人選替補原已排定被告教授之相關課
      程，乃依上開聘約之規定請求上訴人賠償3個月薪資共計
      新臺幣（下同）222,015元，另被上訴人業已給付上訴人
      98 年8月份薪資74,688元部分，因上訴人終止後，屬無法
      律關係受有利益，致原告受損之不當得利。
（二）系爭聘約第9條並非定型化契約，且被上訴人為依據大學
      法設立之高等教育機構，非企業經營者，上訴人係受聘之
      被上訴人教師，亦非以消費為目的之消費者，兩造間權利
      義務自無適用消費者保護法之虞。又參以民法第247條之1
      規定之立法理由，可知該規定係基於工商發展之現況，經
      濟上強者所預定之契約條款他方無磋商變更餘地，乃防止
      契約自由濫用及維護交易之公平所致，然被上訴人系爭聘
      約之約定內容，係由被上訴人校務會議訂定通過，而該會
      議之組成，依據大學法第15條規定須高達二分之一以上成
      員為該校教師，且成員包含學術與行政主管、學生代表等
      組成，換言之，系爭聘約係經由超過二分之一以上之教師
      成員表示意見而通過，顯與上開民法第247條之1規定之定
      型化契約無效條款之立法精神係保護經濟上弱者不同，次
      查，大學應受大學自治之制度性保障，已受司法院大法官
      解釋第563號、第380號、第450號解釋肯認在案，大學於
      法律規定範圍內享有自治權，此大學法第1條第2項亦定有
      明文。從而大學對於教師之權利義務除依教師法規定外，
      得於學校章則中增列教師權利義務，並得基於學術研究發
      展需要，另訂教師停聘或不續聘之規定，經校務會議審議
      通過後實施，並納入聘約（大學法第19條規定），且有關
      教師之聘任、升等、停聘、解聘、不續聘及資遣原因之認
      定事項，應經教師評審委員會審議為之（大學法第20條第
      1項規定），故被上訴人就有關校師於聘任期間辭職之權
      利義務事項，經由校務會議通過並載明於教師聘約，係依
      據憲法第11條之大學自治制度性保障及大學法第19條規定
      而為之，並非屬民法第247條之1規定之定型化契約，否則
      即架空大學法第19條授權大學隊教師權利義務事項之自治
      權限，再者系爭聘約第9條之訂有2個月預告期間辭職之規
      定，係源於教育部頒訂之「大學及獨立學院教師聘任待遇
      規程」（現已廢止）第7條規定，並無顯失公平及重大不
      利益等情，復以系爭聘約第9條規定目的係在要求教師遵
      守聘約之約定以利學務及校務規劃與安排，若教師均能自
      由辭職，被上訴人將無法安排學務與課程，影響學生權益
      ，又制訂違約金之用意，係希冀教師遵守該約款而不致成
      為具文。
（三）又系爭違約金之約定乃損害賠償額之預定，上訴人並未證
      明有何顯失公平之處，自應受拘束。
（四）爰依系爭聘約及不當得利之法律關係起訴，並聲明：上訴
      人應給付被上訴人296,703元，及自起訴狀送達翌日（即
      98 年12月23日）起至清償日止，按週年利率百分之五計
      算之利息。
二、上訴人則以：
（一）有關被上訴人主張不當得利請求返還98年8 月份已領取薪
      資74,688元部分之事實不爭執，對該請求認諾。
（二）然就被上訴人請求違約損害賠償部分，主張兩造所訂僱傭
      契約之系爭聘約第9條約定屬定型化契約之約款，違反民
      法第247條之一第4款對被告一方有重大不利益規定，應屬
      無效，又該民法規定較簡略，關於無效條款之審查，應得
      以消費者保護法有關定型化契約規定較為完整，故得作為
      解釋及適用之依據，而上開兩造僱傭契約之聘約並無合理
      審閱期間供被告審閱全部提款內容，故依消費者保護法第
      11條之依第2項前段規定，主張該條約款不構成兩造僱傭
      契約內容，另該聘約第9條違約賠償之規定亦構成消費者
      保護法第12條第2項第1款、同法施行細則第14條第3款違
      反平等互惠原則，顯失公平以及民法第247條之一第4款規
      定，亦屬無效條款。上訴人若依聘約第9條規定，則需於
      98年6月1日前提出辭職書，但98年7、8月兩個月暑假期間
      ，因學校有屬暑修課程，若上訴人中途辭職，勢必造成上
      課學生權益受損（如延遲畢業），故上訴人基於上開理由
      下才於98年8月31日上完所有課程後翌日始向被上訴人提
      出辭呈，是以被上訴人請求上訴人賠償3個月薪資與法無
      據，退步言之，若被上訴人請求有理由，請審酌上訴人亦
      係為學生權益而為，依民法第252條規定酌減違約金。
三、原審為上訴人全部敗訴之判決，上訴人不服，提起上訴，並
    聲明：(一)原判決廢棄；(二)上開廢棄部分，被上訴人於第
    一審之訴駁回。被上訴人則聲明：駁回上訴。
四、兩造不爭執及爭執事項：
（一）兩造不爭執事項
  1、上訴人係被上訴人聘僱之法律系助理教授，原約定聘期自
     97 年8月1日起至99年7月31日止。
  2、系爭聘約第9條約定教師在聘任期間因故請辭，應於學期結
     束前二個月前提出辭職書，經校長同意後於學期終了始可
     卸除職務，教師違反上開規定辭職者，需負賠償責任，並
     以3個月薪資總額作為違約賠償金之預定。
  3、上訴人於98年9月1日提出辭職書，表示自98年學年度起（
     98年8月1日）不繼續受被上訴人聘僱後離職，違反上開聘
     約第9條預告期間之規定。
  4、上訴人已領98年8月份薪資74,688元。
  5、被上訴人3個月薪資總額為222,015元。
（二）爭執事項：
    1、兩造間是否為民法僱傭關係？兩造系爭聘約是否為民法
       定型化契約？有無民法第247-1條或消費者保護法定型化
       契約規定之適用？
    2、上訴人主張酌減違約金有無理由？
五、得心證之理由
（一）按大學法第1條、第18至20條固就大學之學術自由之保障
      、自治，大學教師之權利義務及聘任定有相關規定，然
      衡諸私立大學與所聘用之教師間之權利義務關係，兩造若
      未特別約定，以教師對大學於特定之僱傭期間服教導學生
      之勞務義務觀之，仍屬民法之僱傭範疇，僅其僱傭契約約
      定之形成及內容，依大學法特別規定從之。而系爭聘約係
      經由被上訴人之校務會議及行政會議所訂立修訂，且校務
      會議之組成亦經大學法第15條第1項明訂以校長、副校長
      、教師代表、學術與行政主管、研究人員代表、職員代表
      、學生代表及其他有關人員代表組織之。教師代表應經選
      舉產生，其人數不得少於全體會議人員之二分之一，教師
      代表中具備教授或副教授資格者，以不少於教師代表人數
      之三分之二為原則在案，縱該聘約為適用該校全數教師所
      制訂，然聘約內容並非純由被上訴人單方所擬定，而係經
      上開會議形式所訂頒，已與定型化契約之定義不合，何況
      參與者中至少半數亦為該校之教師，受聘教師並非居於弱
      勢，而上訴人本身又為該校之法律系教授，較一般人就相
      關約定條款具有更高之談判磋商能力，自乏失之公平之可
      能。上訴人亦未舉證證明系爭聘約有何不公之處，一再指
      稱該聘約為定型化契約無效云云顯乏所據，殊不足採。
（二）系爭聘約第9條所約定教師在聘任期間未經同意即行離職
      者，應賠償學校3個月薪資總額，依其意旨，核係兩造約
      定契約不履行時，上訴人應支付之損害賠償額之預定，以
      確保債務之履行為目的之違約金，此亦為被上訴人所是認
      。而兩造上開約定之目的，無非考量教師任意離職，師資
      之臨時聘任不易，攸關學生學習之權益甚鉅，此乃兩造契
      約自由、私法自治原則之體現，雙方於訂約時，既已盱衡
      自己履約之意願、經濟能力、對方違約時自己所受損害之
      程度等主、客觀因素，本諸自由意識及平等地位自主決定
      。上訴人於原審雖以因已排定暑修課程，為學生受教，未
      便於學期結束前二月提出辭任云云。然以上訴人此舉更置
      學期開始後之學生於何處，罔顧被上訴人教學安排及學生
      權益，則被上訴人因上訴人學期開始前始為辭職臨危尋聘
      調度所生之勞力、時間、費用及損害等一切情況，系爭聘
      約違約金之約定難認過高，上訴人復未舉證約定之違約金
      額過高而顯失公平之處，其要求酌減云云，亦屬無稽。
六、綜上所述，上訴人與被上訴人間之聘約，並無定型化契約規
    定之適用，且所約定之違約金亦無過高酌減之處，另上訴人
    就已領98年8月份薪資74,688元不當得利部分亦已認諾，被
    上訴人依聘約第9條之約定及不當得利法律關係，訴請上訴
    人應給付被上訴人296,703元，及自起訴狀繕本送達之翌日
    （即98年12月23日，見原審卷第16頁）起至清償日止之法定
    遲延利息，為有理由，應予准許。是原審判命上訴人如數給
    付，並依職權宣告假執行及免為假執行，理由雖有不同，結
    論並無二致。上訴意旨仍執前詞指摘原判決不當，求予廢棄
    改判，則無理由，應予駁回。
七、本件事證已臻明確，又兩造其餘攻擊防禦方法及所舉未經援
    用之證據，經本院斟酌後，認為均不足以影響本判決之結果
    ，爰不一一論述，併此敘明。
八、據上論結，本件上訴為無理由，依民事訴訟法第436條之1第
    3項、第449條第1項、第385條第1項、第78條，判決如主文
    。
中    華    民    國    99    年    10    月    29    日
                 民事第七庭    審判長法  官  陶亞琴

                                     法  官  楊蕙芬
                                     法  官  吳定亞
以上正本係照原本作成。
本判決不得上訴。
中    華    民    國    99    年    10    月    29    日
                                     書記官  張婕妤

司法院資訊處製作；財團法人民間司法改革基金會備份。
